臺灣臺北地方法院民事判決　　　　　　 93年度重訴字第152號
原　　　告　丑○○
訴訟代理人　劉玉津律師
被　　　告　丙○○即甲○○之.
　　　　　　戊○○即甲○○之.
　　　　　　子○○
　　　　　　己○○
　　　　　　癸○○
　　　　　　辛○○
　　　　　　壬○○
　　　　　　庚○○
　　　　　　乙○○
　　　　　　丁○○
共　　　同
訴訟代理人　楊金順律師
複 代理 人　曾朝誠律師
當事人間請求拆屋還地等事件，經本院於中華民國九十四年二月
十八日言詞辯論終結，判決如下：
    主      文
被告戊○○、丙○○、子○○、己○○、癸○○、辛○○、壬○○、庚○○應將坐落台北縣新店市○○段329、577地號土地上如
附圖A、B 部分所示建物（門牌號碼新店市○○路43巷4號）及附
圖C部分之地上物（含鐵皮圍牆及鐵門）拆除，將如附圖A、B、C
部分所示土地（329、577地號土地面積分別為 181.66、97.93平
方公尺）返還予原告。
被告乙○○、丁○○應自前開建物遷讓，將前開土地返還予原告
。
被告戊○○、丙○○、子○○、己○○、癸○○、辛○○、壬○○、庚○○應依附表所示計算式給付原告相當於租金之不當得利
。
原告其餘之訴駁回。
訴訟費用由被告負擔十分之九，餘由原告負擔。
本判決第一項及第二項，於原告以新台幣伍佰肆拾萬元為被告供
擔保後，得假執行。但被告如以新台幣壹仟陸佰零柒萬零柒佰玖
拾肆元為原告預供擔保後，得免為假執行。
本判決第三項得假執行。但被告戊○○、丙○○如以新台幣壹拾
伍萬元，被告子○○、己○○、癸○○、辛○○、壬○○、庚○○如各以新台幣貳萬伍仟元為原告預供擔保後，得免為假執行。
原告其餘假執行之聲請駁回。
    事實及理由
甲、程序方面：
一、按「當事人死亡者，訴訟程序在有繼承人、遺產管理人或其
    他依法令應續行訴訟之人承受其訴訟以前當然停止。」，又
    「第一百六十八條至第一百七十二條及前條所定之承受訴訟
    人，於得為承受時，應即為承受之聲明。」、「聲明承受訴
    訟，應提出書狀於受訴法院，由法院送達於他造。」，民事
    訴訟法第一百六十八條、第一百七十五條第一項、第一百七
    十六條分別定有明文。經查，被告甲○○於訴訟進行中之民
    國 93年9月15日死亡，其繼承人中之丁○○、林萬傳、林淳
    湘、林素真、乙○○均已聲明拋棄繼承，其餘之繼承人戊○○、丙○○遂於同年 11月8日提出書狀聲明承受訴訟，有戶
    院卷第 198-211頁），並經本院依職權查明屬實，有本院家
    事法庭函可佐（見本院卷第 234頁），核無不合，應予准許
    。
二、次按訴狀送達後，原告不得將原訴變更或追加他訴，但請求
    之基礎事實同一者，不在此限，民事訴訟法第二百五十五條
    第一項第二款定有明文。而所謂請求之基礎事實同一，係指
    變更或追加之訴與原訴之主要爭點有其共同性，各請求所主
    張之利益在社會生活上可認係屬同一或關連之紛爭，並就原
    請求之訴訟及證據資料，於繼續審理時，在相當程度範圍內
    具有同一性或一體性，得期待於後請求之審理予以利用，俾
    先後兩請求得在同一程序中一併解決，以避免重複審理者，
    即屬之。原告在起訴時以甲○○、子○○、己○○、癸○○
    、高應娥、壬○○、庚○○、戊○○為被告，主張其就坐落
    台北縣新店市○○段329、577地號土地之所有權受侵害，被
    告無權占有該等土地，且無法律上原因，受有相當於租金之
    利益，為此先位之訴本於侵權行為、不當得利及物上請求權
    之法律關係請求被告拆除地上物、返還土地、給付相當於租
    金之不當得利或損害金，備位之訴則本於民法第四百四十二
    條規定請求調整租金等情。嗣於訴訟中先後追加乙○○、丁○○為共同被告，主張其等亦屬無權占有前開土地，而併依
    民法第七百六十七條規定請求其等遷出返還土地，被告對此
    雖表示不同意。但核原告追加前後所主張之基礎事實均以其
    所有之上開土地遭被告無權占有為據，此在社會生活上可認
    為相關連，且就原請求之訴訟及證據資料，於審理繼續進行
    在相當程度範圍內具有一體性，依前揭法條規定，應准許其
    為訴之追加。
乙、得心證之理由：
一、原告主張：
  (一)先位之訴部分：坐落台北縣新店市○○段 329（重測前為大
    坪林段二十張小段309-4地號）及同地段577號（重測前為復
    興段 330地號）地號土地（以下併稱系爭土地），及坐落系
    爭土地上同段 1597建號（重測前為大坪林段二十張小段375
    建號、門牌號碼台北縣新店市○○路 43巷4號，下稱系爭建
    物）原為原告所有，嗣後原告將系爭建物出賣與甲○○、訴
    外人高賜南，其二人各有應有部分 1/2之所有權，並設定地
    上權，而高賜南死亡後其所有之應有部分 1/2所有權則由被
    告子○○、己○○、癸○○、辛○○、壬○○、庚○○等繼
    承，甲○○死亡後則由被告戊○○、丙○○繼承，被告戊○○、丙○○之被繼承人甲○○及被告子○○、己○○、癸○○、辛○○、壬○○、庚○○自53年11月26日起向原告承租
    系爭土地面積共166平方公尺，向以一年為期納租稻殼400台
    斤折算現金，其中甲○○納租 200台斤，其餘則由被告子○○納租 200台斤，為不定期限租賃契約。詎甲○○自82年起
    即未繳納租金，被告子○○則僅繳納至 82年5月24日止之租
    金，被告在將近十年期間均未繳納租金，已達兩期以上，屢
    經催繳，均未繳納，原告遂於92年12月26日對其等終止租約
    ，爰再以起訴狀繕本送達對甲○○及被告子○○、己○○、
    癸○○、辛○○、壬○○、庚○○為終止租約之意思表示；
    另再以93年12月10日追加聲明狀催告被告於二日內給付租金
    ，並以 94年1月10日辯論意旨狀之送達為終止契約之意思表
    示，其等已無占有使用系爭土地之權源，而為無權占有；又
    被告另占有系爭土地如附圖Ｃ部分所示庭院，並以鐵皮圍牆
    、鐵門圈圍，其等就此部分亦屬無權占有，原告自得依民法
    第七百六十七條規定請求甲○○及被告子○○、己○○、癸○○、辛○○、壬○○、庚○○拆除地上物並返還系爭土地
    ；又系爭建物現同時由被告乙○○、丁○○占有使用中，其
    二人亦無占有系爭土地之權源，原告即得請求其等自系爭建
    物中遷出並返還系爭土地予原告。又被告（除乙○○、丁○○外）無法律上原因占有系爭土地，而受有相當於租金之不
    當得利，且屬故意侵害原告之所有權，使原告受有損害，併
    成立共同侵權行為，應依民法第一百七十九條、第一百八十
    四條第一項前段及第一百八十五條規定，按月連帶給付依系
    爭土地當年度申報地價年息10%計算之損害金。
  (二)備位之訴部分：倘若原告終止租賃契約並未生效力，惟系爭
    土地早已變更地目為「建」，公告現值已達57,469元，甲○○及被告子○○、己○○、癸○○、辛○○、壬○○、庚○○若續以稻殼 400台斤折算現金繳納租金，尚不敷原告繳納
    地價稅，且附近商辦林立、商業交易繁榮、交通便捷，故原
    告依民法第四百四十二條規定得請求提高租金，自提起本件
    訴訟之翌日即 93年1月17日起調整為依甲○○及前述被告承
    租面積按當年度申報地價年息10%計算之租金。
  (三)又甲○○已於 93年9月15日死亡，被告丙○○、戊○○為其
    繼承人，原告自得本於繼承之法律關係對其二人起訴請求。
    為此先位之訴本於所有物返還請求權、侵權行為及不當得利
    之法律關係，請求被告遷讓房屋返還土地、拆屋還地及連帶
    付損害金；備位之訴則本於租賃契約之法律關係，依民法第
    四百四十二條規定請求被告給付租金等語。並聲明：
  1.先位聲明：
  (1)被告戊○○、丙○○、子○○、己○○、癸○○、辛○○、
    壬○○、庚○○應將坐落台北縣新店市○○段329、577地號
    土地上如附圖A、B部分所示建物（門牌號碼新店市○○路43
    巷4號）及附圖C部分之地上物（含鐵皮圍牆及鐵門）拆除，
    將如附圖A、B、C 部分所示土地（329、577地號土地面積分
    別為181.66、97.93平方公尺）返還予原告。
  (2)被告乙○○、丁○○應自前開建物遷讓，將前開土地返還於
    原告。
  (3)被告戊○○、丙○○、子○○、己○○、癸○○、辛○○、
    壬○○、庚○○應自起訴狀繕本送達翌日起至返還土地之日
    止，按月連帶給付原告依所占面積（329、577地號土地面積
    分別為181.66、97.93 平方公尺），按當年度申報地價年息
    10%計算之損害金。
  (4)願供擔保以代釋明，請准宣告假行。
  2.備位聲明：
  (1)被告戊○○、丙○○、子○○、己○○、癸○○、辛○○、
    壬○○及庚○○應自起訴狀繕本送達翌日起至租賃關係終止
    日，就其承租原告所有坐落台北縣復興段329、577地號如附
    圖所示A、B部分土地（329、577地號土地面積分別為138.73
    、32.26平方公尺），依其等所有門牌號碼新店市○○路 43
    巷4 號房屋應有部分比例計算，於每年12月31日給付原告依
    前述土地面積按當年度申報地價年息10%計算之租金。
  (2)願供擔保以代釋明，請准宣告假行。
二、被告則以：甲○○、高賜南原為系爭土地之地上權人，約定
    地租為每年稻穀400台斤，地上權存續期間於53年11月25 日
    屆至，惟甲○○、高賜南仍繼續繳納地租予原告，被告為甲○○、高賜南之繼承人，與原告間自成立不定期租賃契約，
    且有土地法第一百零三條規定適用。又原告自82年起均以公
    告地價已提高、原訂租金過低為由，拒絕受領租金，甲○○
    只得於83年12月27日將82年、83年度之地租以原告拒收為原
    因提存法院，至於被告子○○則仍逐年給付租金至92年止，
    原告拒絕受領而受領遲延，被告自無遲延給付情事，而不具
    備民法第四百四十條第一項規定情形，且兩造仍受約定租金
    額之拘束，原告催告給付租金之內容與原約定不符，不生催
    告之效力，況其終止契約之意思表示並未合法送達於承租人
    即被告全體，所為意思表示不生效力，兩造間租賃契約仍有
    效存在，被告並非無權占有系爭土地。再者，系爭建物自84
    年起依建物登記謄本記載，並非坐落系爭土地上，甲○○信
    賴該建物登記致未再繼續提存租金，亦無須負遲延責任。末
    以，系爭土地於被告承租時即為建地，從未變更地目，自無
    情事變更要件，原告請求調整租金尚屬無據；況系爭土地附
    近工商業並非繁榮，坐落其上之系爭建物亦僅為磚造之平房
    以為居住使用 ，經濟利益顯然不高 ，原告以申報地價年息
    10% 標準調整租金，數額顯然過高等語，資為抗辯。並聲明
    ：原告之訴及假執行之聲請均駁回，如受不利判決願供擔保
    ，請准宣告免為假執行。
三、兩造不爭執之事實：
  (一)原告主張其為系爭土地之所有權人，甲○○及被告子○○、
    己○○、癸○○、辛○○、壬○○、庚○○則為系爭建物之
    所有權人，甲○○應有部分為 1/2，其餘前列被告應有部分
    則各為 1/12，甲○○業於93年9月15日死亡，其繼承人為丙○○、戊○○等事實，有土地、建物登記謄本、
    繼承系統表、民事拋棄繼承聲請狀在卷可稽（見本院卷第87
    、88、112、113、198-211 頁），被告對此並不爭執，自堪
    信為真實。
  (二)另被告子○○、己○○、癸○○、辛○○、壬○○、庚○○
    、戊○○、丙○○所有之系爭建物併其增建部分、庭院區（
    含地上物鐵皮圍牆及鐵門）確實占有系爭土地，再者，被告
    乙○○、丁○○雖非前述建物、地上物之所有權人，但仍占
    有使用系爭建物等情，其等確切占有位置、面積業經本院至
    現場勘驗屬實，復依原告聲請囑託臺北縣新店地政事務所測
    量綦詳，有土地複丈成果圖在卷可佐（見本院卷第 119-121
    頁勘驗筆錄、第 166頁土地複丈成果圖），被告對此並不爭
    執，亦堪予認定。
  (三)原告另主張甲○○、高賜南自53年11月26日起向原告承租系
    爭土地面積共166平方公尺（329地號為116平方公尺，577地
    號為50 平方公尺），向以一年為期納租稻殼400台斤折算現
    金，甲○○、高賜南死亡後則分別由被告丙○○、戊○○（
    甲○○之繼承人）及被告子○○、己○○、癸○○、辛○○
    、壬○○、庚○○（高賜南之繼承人）繼承上開租賃契約關
    係，租金部分由甲○○納租 200台斤，其餘則由被告子○○
    納租 200台斤，為不定期限租賃契約乙節，亦為被告所不爭
    （見本院93年6月25日言詞辯論筆錄，卷第106頁），而堪予
    認定，以下就前揭不定期限租賃契約簡稱系爭租賃契約。
四、先位之訴部分：
  (一)原告主張被告未按期給付租金達兩期以上，其已終止租賃契
    約關係，被告顯屬無權占有系爭土地，應將附圖所示建物、
    地上物拆除，並將土地返還原告，其中被告丙○○、戊○○
    、子○○、己○○、癸○○、辛○○、壬○○、庚○○因無
    法律上原因占有系爭土地，而受有相當於租金之不當得利，
    且屬故意侵害原告之所有權，使原告受有損害，併成立共同
    侵權行為，另應依民法第一百七十九條、第一百八十四條第
    一項前段及第一百八十五條規定，按月連帶給付損害金等語
    。但為被告所否認，並以前開情詞置辯。是以，本件兩造爭
    執之重點在於：
  1.原告與被告丙○○、戊○○、子○○、己○○、癸○○、辛○○、壬○○、庚○○間不定期限租賃關係有無土地法第一
    百零三條規定適用？原告以上述被告欠繳租金已達兩期以上
    為由終止契約，是否已生效力？
  2.被告是否無權占有系爭土地，而應將附圖所示建物、地上物
    拆除並返還土地與原告？
  3.原告主張被告戊○○、丙○○、子○○、己○○、癸○○、
    辛○○、壬○○、庚○○既為無權占有系爭土地，即應依民
    法第一百七十九條、第一百八十四條第一項前段及第一百八
    十五條規定按月連帶給付按土地當年度申報地價年息10% 計
    算之損害金，其數額是否適當？
  (二)現就兩造爭執之重點分述如下：
  1.原告與被告丙○○、戊○○、子○○、己○○、癸○○、辛○○、壬○○、庚○○間不定期限租賃關係有無土地法第一
    百零三條規定適用？原告以上述被告欠繳租金已達兩期以上
    為由終止契約，是否已生效力？
  (1)被告雖於本院 93年9月10日言詞辯論期日抗辯：系爭建物係
    由甲○○、高賜南、子○○出資興建，故系爭租賃契約有土
    地法第一百零三條規定之適用云云。但按，土地法第一百零
    三條適用之前提須該租賃契約之性質屬於同法第一百零二條
    所稱基地租用契約方可；而所謂基地租用契約，係指承租人
    租用建築基地，以在該基地上建築房屋為目的之租賃，蓋建
    築房屋者須先取得使用基地之權源之故。經查，系爭建物係
    由甲○○、高賜南於47年11月間向原告買賣取得所有權，有
    房屋買賣契約書可憑（見本院卷第225、226頁）。嗣後甲○○、高賜南方就系爭土地之使用與原告設定地上權，存續期
    間自48年11月25日起至53年11月25日止，此觀諸原告提出之
    土地登記謄本記載即可得知（見本院卷第8-11頁）。而後，
    甲○○、高賜南始自53年11月26日起向原告承租系爭土地（
    見上揭三(三)之記載）。準此，甲○○、高賜南之所以與原告
    成立系爭租賃契約，並非係用以建築房屋為目的，自無土地
    法第一百零二條、第一百零三條規定之適用，被告上開所辯
    ，即不足取。
  (2)系爭租賃契約既無土地法之適用，即應回歸適用民法租賃契
    約一節之規定，依民法第四百四十條第一項規定：「承租人
    租金支付有遲延者，出租人得定相當期限，催告承租人支付
    租金，如承租人於其期限內不為支付，出租人得終止契約。
    」，是倘出租人對於支付租金遲延之承租人，已定相當期限
    催告其支付，承租人於期限內不為支付者，自得終止契約。
  被告雖辯稱：原告前已拒絕受領租金，故甲○○遂於83年12
    月27日將82年、83年度之地租提存法院，原告拒絕受領自構
    成受領遲延等語。經查，被告依系爭租賃契約約定所應繳納
    之租金數額一年約為2,000元至3,000元左右，而甲○○所提
    存之前述租金已經原告至法院領取乙節，有證人寅○○○即
    原告之配偶到院證述綦詳（詳見本院 93年12月7日言詞辯論
    筆錄）。關於被告戊○○、丙○○之被繼承人甲○○自84年
    起是否曾依約繳納租金部分，被告迄今仍未舉證以為證明，
    則甲○○確實自84年起即未依約給付租金，應可認定。
  被告又抗辯：被告子○○仍逐年給付租金至92年止，但原告
    拒絕受領等語。依民法第二百三十四條規定：「債權人對於
    已提出之給付，拒絕受領或不能受領者，自提出時起，負遲
    延責任。」，惟欲構成受領遲延，必須債務人對於債權人確
    依「債之本旨」提出給付，而為債權人無故拒絕收受者，始
    足當之；倘債務人未依債之本旨提出給付，自難認已生提出
    給付之效力（最高法院八十四年度台上字第一四五二號判決
    意旨參照）。卷查，證人寅○○○在前揭期日已明白證稱：
    「（被告訴訟代理人問：92年子○○有拿三萬多元要給你，
    你有收取？）我沒有算多少錢，也沒有收他的錢，我認為租
    金應該要調高所以沒有收取他要繳交的租金。」等語（見本
    院卷第 216頁），是以，被告子○○所欲給付之租金數額是
    否確實為30,000元餘，就此並未能得證，因之，自不得僅以
    原告拒絕受領即遽認被告子○○有依債之本旨提出給付，而
    推認原告有受領租金遲延情事。原告已自陳被告子○○僅繳
    納租金至 82年5月24日，被告子○○就其已依約清償、給付
    租金既未能提出證據以為證明，其上開所辯自不足取。
  次查，原告已於 92年12月3日、92年12月29日先後催告被告
    戊○○、丙○○之被繼承人甲○○及被告子○○、己○○、
    癸○○、辛○○、壬○○、庚○○等承租人全體在文到七日
    內給付 84年1月起至91年12月止之租金，該等存證信函並均
    合法送達甲○○及上述被告之事實，已據其提出存證信函、
    回執為證（見本院卷第 14-32頁）。雖被告以：原告催告給
    付租金之內容與原約定不符，不生催告之效力等語置辯。但
    依最高法院六十六年台上字第一二四號判例意旨所述：「出
    租人限期催告承租人支付欠租，其催告租金額超過承租人應
    付之金額時，僅超過部分不發生效力，並非該催告全不發生
    效力。」，原告所為之催告自已發生效力。
  至於被告又辯稱：系爭土地於84年經地政機關重測後，系爭
    建物依重測之結果係坐落於新店復興段 302地號土地上，而
    非位於原告所有之系爭土地上，被告信賴地政機關之登記故
    未再繳納租金，依民法第二百三十條規定不負遲延責任等語
    。但查，系爭建物登記謄本上原固然記載坐落基地地號為新
    店復興段 302地號土地，而非原告所有之系爭土地，觀自卷
    附之建物登記謄本可得而知（見本院卷第12頁），然此記載
    係因地政機關於 53年辦理大坪林段二十張小段309-2地號分
    割時，將建物基地誤載於 309-2地號上，嗣後又於84年辦理
    地籍圖重測後轉載為復興段 302地號，在此期間建物所有權
    人即被告等應未受告知基地地號誤錄之情事，上述情節業經
    臺北縣新店地政事務所以93年10月6日北縣店地測字第09300
    14104號函覆本院綦詳（見本院卷第164頁），兩造對此均不
    爭執。準此，被告所陳其有信賴建物登記乙節，除與上開地
    政事務所函述情節不符外，更未舉證以證明其有善意信賴建
    物登記之事實，所辯顯不足採。
  (3)卷查，原告在92年12月間催告甲○○及被告子○○、己○○
    、癸○○、辛○○、壬○○、庚○○於七日內給付租金後，
    被告迄原告提起本件訴訟時止（即 93年1月16日日，見本院
    收狀戳），均未在該期限內依系爭租賃契約約定數額給付租
    金，且在此原告所定給付期限內，出租人即原告或其他有代
    為受領租金權限之人亦無拒絕受領以致被告未能如期支付租
    金情形（參諸最高法院四十三年台上字第一一四三號判決意
    旨），原告既以起訴狀繕本之送達對甲○○及被告子○○、
    己○○、癸○○、辛○○、壬○○、庚○○為終止租約之意
    思表示，該起訴狀繕本已合法送達被告（送達甲○○及被告
    子○○、己○○、癸○○之日為 93年2月12日，送達被告辛○○、壬○○、庚○○之日為 93年1月29日），有送達證書
    足稽（見本院卷第5、43-49頁），原告終止系爭租賃契約已
    生效力，即堪肯認。
  2.被告是否無權占有系爭土地，而應將附圖所示建物、地上物
    拆除並返還土地與原告？
  (1)依民法第七百六十七條規定：「所有人對於無權占有或侵奪
    其所有物者，得請求返還之。對於妨害其所有權者，得請求
    除去之。有妨害其所有權之虞者，得請求防止之。」，原告
    既為系爭土地之所有人，被告戊○○、丙○○（即甲○○之
    繼承人）及被告子○○、己○○、癸○○、辛○○、壬○○
    、庚○○與原告間租賃契約已經原告終止，業如前述，其等
    自欠缺占有系爭土地之合法權源，原告依民法第七百六十七
    條之規定，請求被告戊○○、丙○○、子○○、己○○、癸○○、辛○○、壬○○、庚○○應將系爭土地上如附圖A、B
    部分所示建物及附圖 C部分之地上物（含鐵皮圍牆及鐵門）
    拆除，且將如附圖 A、B、C部分所示土地（329、577地號土
    地面積分別為 181.66、97.93平方公尺）返還，自屬有據而
    應准許。
  (2)被告雖抗辯被告乙○○僅為占有輔助人云云，但所謂占有輔
    助人，重在其對物之管領係受他人之指示，至是否受他人之
    指示，仍應自其內部關係觀之，所謂內部關係，即民法第九
    百四十二條所指受僱人、學徒或其他類似關係。經查，雖本
    院至現場勘驗時記載被告乙○○、丁○○係基於甲○○家屬
    身分而占有系爭建物（見本院卷第 120頁），然而，被告丁○○並未在系爭建物地址
    分戶獨立
    、205 頁），故無從自其等內部關係證明被告乙○○、丁○○使用系爭建物係受甲○○之指示；況甲○○業已死亡，則
    被告乙○○、丁○○究竟是受何人指示而依家屬關係占有系
    爭建物，均未見被告加以證明，故尚難謂被告乙○○、丁○○為甲○○之占有輔助人（最高法院六十五年台抗字第一六
    三號判例要旨參照）。是以，原告請求被告乙○○、丁○○
    應自系爭建物遷讓並返還系爭土地，與民法第七百六十七條
    規定相符，應予准許。
  3.原告主張被告戊○○、丙○○、子○○、己○○、癸○○、
    辛○○、壬○○、庚○○既為無權占有系爭土地，即應依民
    法第一百七十九條、第一百八十四條第一項前段及第一百八
    十五條規定按月連帶給付按土地當年度申報地價年息10% 計
    算之損害金，其數額是否適當？
  (1)依民法第一百七十九條規定：「無法律上之原因而受利益，
    致他人受損害者，應返還其利益。雖有法律上之原因，而其
    後已不存在者，亦同。」，又「無權占有他人土地，可能獲
    得相當於租金之利益，為社會通常之觀念。」，最高法院六
    十一年台上字第一六九五號判例可資參照。本件被告戊○○
    、丙○○、子○○、己○○、癸○○、辛○○、壬○○、庚○○無權占有系爭土地，受有相當於租金之利益，致原告受
    有相當於租金之損害，原告自得請求上開被告返還因無權占
    有系爭土地所受之利益。再者，「城市地方房屋之租金，以
    不超過土地及其建築物申報總價額年息百分之十為限。約定
    房屋租金，超過前項規定者，該管市、縣政府得依前項所定
    標準強制減定之。」，土地法第九十七條定有明文。參酌最
    高法院六十八年台上字第三零七一號判例意旨，可知基地租
    金之數額，除以基地申報地價為基礎外，尚須斟酌基地之位
    置，工商業繁榮之程度，占有人利用基地之經濟價值及所受
    利益等項，並與鄰地租金相比較，以為決定，並非必達申報
    總地價年息百分之十最高額。
  (2)卷查，系爭建物、土地坐落地點距離臺北縣新店市○○路、
    復興路口約50公尺，後方不遠處正在興建慈濟醫院中，附近
    房屋大多為供住宅使用，又鄰近正中科技辦公大樓等情，已
    經本院至現場勘驗綦詳 ， 並有照片在卷足參（見本院卷第
    141-146 頁），交通情況及生活機能尚可。本院在斟酌系爭
    土地坐落位置、附近繁榮程度、被告利用基地之經濟價值及
    所受利益等一切情狀後，認原告所請求相當於租金之不當得
    利數額，以土地申報總價額按年息 8﹪計算為適當，原告主
    張應按土地申報地價年息10﹪計算，顯屬過高，超逾部分應
    予駁回。
  (3)原告雖主張被告戊○○、丙○○、子○○、己○○、癸○○
    、辛○○、壬○○、庚○○就此不當得利債務應負連帶清償
    之責，但依民法第二百七十二條規定，原告既未能舉證此一
    債務在兩造間有明示被告對原告各負全部給付之責任，且民
    法並未明文規定不當得利債務屬於連帶債務，故原告此部分
    主張，尚屬無據。本院認為以被告戊○○、丙○○、子○○
    、己○○、癸○○、辛○○、壬○○、庚○○對系爭建物所
    有權應有部分比例核算其等占有系爭土地所受利益標準，應
    較為合理，故此部分應以被告戊○○、丙○○之被繼承人甲○○應有部分比例 1/2，其餘前列被告應有部分則各為1/12
    定不當得利返還責任之比例。
  (4)次查，原告與甲○○間系爭租賃契約在起訴狀繕本送達時已
    經原告終止生效，業如前述，故甲○○自翌日起占有系爭土
    地即無法律上原因，對原告負有不當得利返還責任，嗣甲○○於 93年9月15日死亡後，其對原告所負上述債務即應由繼
    承人即被告戊○○、丙○○繼承，是依民法第一千一百五十
    三條第一項規定：「繼承人對於被繼承人之債務，負連帶責
    任。」，原告主張被告戊○○、丙○○應負不當得利之連帶
    返還責任，自屬有據。
  (5)原告請求被告戊○○、丙○○、子○○、己○○、癸○○、
    辛○○、壬○○、庚○○自起訴狀繕本送達翌日至返還系爭
    土地之日止，按附表所示計算式依當年度土地申報地價年息
    8 ﹪計算相當於租金之不當得利，即屬有據，應予准許，至
    超逾部分，則應予駁回。
  (6)至於原告另本於民法第一百八十四條第一項前段、第一百八
    十五條規定而請求前述被告連帶給付損害金，惟就其此部分
    之請求，迄未舉證證明被告占有系爭土地有何故意或過失、
    原告有何欲利用系爭土地之計畫而因被告之占有致未能遂行
    受有損害等情，故其本於該等規定請求被告負連帶損害賠償
    責任，即不足取。
五、綜上所述，系爭租賃契約已經原告合法終止，被告占有系爭
    土地為無權占有，故原告請求其等將附圖所示建物、地上物
    拆除並返還土地與原告，並請求被告戊○○、丙○○、子○○、己○○、癸○○、辛○○、壬○○、庚○○負不當得利
    返還責任，均屬有據。從而，原告先位之訴本於民法第七百
    六十七條、第一百七十九條規定，請求：(一)被告戊○○、丙○○、子○○、己○○、癸○○、辛○○、壬○○、庚○○
    應將坐落台北縣新店市○○段 329、577地號土地上如附圖A
    、B 部分所示建物（門牌號碼新店市○○路43 巷4號）及附
    圖 C部分之地上物（含鐵皮圍牆及鐵門）拆除，將如附圖A、
    B、C 部分所示土地（329、577地號土地面積分別為181.66、
    97.93 平方公尺）返還予原告；(二)被告乙○○、丁○○應自
    前開建物遷讓，將前開土地返還於原告；(三)被告戊○○、丙○○、子○○、己○○、癸○○、辛○○、壬○○、庚○○
    應依附表所示計算式給付相當於租金之不當得利，為有理由
    ，至超逾部分，則難謂有據，應予駁回。
六、如主文所示第一項、第二項部分，兩造陳明願供擔保，聲請
    宣告假執行或免為假執行，經核原告勝訴部分，合於法律規
    定，爰分別酌定相當之擔保金額宣告之；主文所示第三項部
    分，所命各被告給付之金額迄至本院言詞辯論終結時止尚未
    逾 500,000元，依民事訴訟法第三百八十九條第一項第五款
    規定應依職權宣告假執行；原告其餘假執行之聲請，因訴之
    駁回而失所依據，不予准許。
七、備位之訴部分，因當事人提起預備合併之訴，係以先位之訴
    無理由為停止條件，請求法院就備位之訴為裁判，故法院應
    就先位之訴先為審判，必待先位之訴無理由時，始得就備位
    之訴為裁判。本件原告先位之訴為一部有理由，一部無理由
    ，備位之訴裁判之停止條件未成就，本院就備位之訴，即無
    庸再為裁判。
八、本件為判決之基礎已臻明確，兩造其餘之陳述及所提其他證
    據，經本院斟酌後，認為均於判決之結果無影響，亦與本案
    之爭點無涉，自無庸逐一論述，併此敘明。
丙、結論：原告先位之訴為一部有理由，一部無理由，並依民事
    訴訟法第七十九條、第八十五條第一項前段、第三百八十九
    條第一項第五款、第三百九十條第二項、第三百九十二條第
    二項，判決如主文。
中　　華　　民　　國　　94　　年　　3 　　月　　11　　日
                  民事第三庭  法  官  賴錦華
正本係照原本作成
如對本判決上訴，須於判決送達後廿日內向本院提出上訴狀
中　　華　　民　　國　　94　　年　　3 　　月　　11　　日
                              書記官  林桂玉
◎附表（相當於租金之不當得利計算式）：
┌──────┬────────────┬─────────────┐
│            │                        │                          │
│被        告│給   付   起   迄   日  │計         算         式  │
│            │                        │（329地號面積為181.66㎡） │
│            │                        │（577地號面積為97.93㎡）  │
├──────┼────────────┼─────────────┤
│戊○○、林炳│自民國93年2月13日起至返 │【（181.66㎡×329地號當年 │
│輝          │還系爭土地之日止，按月連│度申報地價）＋（97.93㎡× │
│            │帶給付原告              │577地號當年度申報地價）】 │
│            │                        │×8﹪÷12×1/2            │
├──────┼────────────┼─────────────┤
│子○○、高介│自民國93年2月13日起至返 │【（181.66㎡×329地號當年 │
│堅、癸○○  │還系爭土地之日止，各按月│度申報地價）＋（97.93㎡× │
│            │給付原告                │577地號當年度申報地價）】 │
│            │                        │×8﹪÷12×1/12           │
│            │                        │                          │
├──────┼────────────┼─────────────┤
│辛○○、高素│自民國93年1月30日起至返 │【（181.66㎡×329地號當年 │
│清、庚○○  │還系爭土地之日止，各按月│度申報地價）＋（97.93㎡× │
│            │給付原告                │577地號當年度申報地價）】 │
│            │                        │×8﹪÷12×1/12           │
│            │                        │                          │
└──────┴────────────┴─────────────┘
